臺灣基隆地方法院刑事判決　　　　　　100年度簡上字第177號
上　訴　人　臺灣基隆地方法院檢察署檢察官
被　　　告　蔡佩雯
上列上訴人因被告詐欺案件，不服本院基隆簡易庭中華民國100
年7 月11日100 年度基簡字第792 號第一審簡易判決（原起訴及
移送併辦審理案號：100 年度偵字第1616號、第1425號、第2431
號）提起上訴，暨移送併辦（臺灣板橋地方法院檢察署100 年度
偵字第19480 號），本院管轄之第二審合議庭判決如下：
    主  文
原判決撤銷。
蔡佩雯幫助意圖為自己不法之所有，以詐術使人將本人之物交付
，處有期徒刑肆月，如易科罰金，以新台幣壹仟元折算壹日。
    事  實
一、蔡佩雯可預見不詳人士蒐集他人名義所申辦之金融帳戶使用
    ，常與詐欺等犯罪行為密切相關，且刻意使用他人名義申辦
    帳戶之目的，無非係詐騙人士為行騙詐財、掩飾犯行，以避
    免暴露真實身分遭警查緝等常情，竟不顧他人可能遭受詐騙
    財物之危險，基於縱有人利用其所申辦之帳戶為詐欺犯行，
    亦不違反其本意之幫助犯意，於民國100年3月8日晚上某時
    許，在新北市三重區○○○路221 巷31號萊爾富便利商店，
    將其在中華郵政股份有限公司基隆過港路郵局（下稱基隆過
    港路郵局）申辦帳號為00000000000000號帳戶、彰化商業銀
    行股份有限公司（下稱彰化銀行）南崁分行申辦帳號為0000
    0000000000號帳戶、國泰世華商業銀行股份有限公司（下稱
    國泰世華銀行）同德分行帳號000000000000號帳戶之提款卡
    一併寄至臺北市中山區○○○路2 號（該處為萊爾富民生店
    ）予真實姓名年籍不詳自稱「李建元」成年男子，隨後以電
    話告知「李建元」上開金融卡使用密碼，而容任掌握上揭帳
    戶之詐欺集團成員以之為詐欺工具。嗣有被害人於下列所載
    時間，遭姓名、年籍不詳之成年人施以詐術，分別匯款至蔡
    佩雯上揭帳戶，始知受騙：
  (一)於100年3月10日下午，詐欺集團成員接續撥打電話予邱筱婷
    ，詐稱其之前網路購物誤設為分期付款，需至金融機構自動
    櫃員機變更設定云云，致邱筱婷信以為真陷於錯誤，而於同
    日下午5 時34分許，前往桃園縣中壢市○○路○段134號便利
    商店內所設自動櫃員機，轉帳新臺幣（下同）29987 元至蔡
    佩雯上揭基隆過港路郵局帳戶中，該筆款項隨即遭提領一空
    。
  (二)於100 年3 月10日下午某時，詐欺集團成員接續撥打電話予
    陳世澤，詐稱其之前網路購物誤設為自動扣款，需至金融機
    構自動櫃員機變更設定云云，致陳世澤信以為真而陷於錯誤
    ，遂於同日下午5 時52分及58分許，前往臺北市○○區○○
    路1 段17號中國信託銀行承德分行所設自動櫃員機，陸續轉
    帳將14123 元及8220元至蔡佩雯上揭基隆過港路郵局帳戶，
    該等款項隨即遭提領一空。
  (三)於100 年3 月10日傍晚，詐欺集團成員接續撥打電話予吳泉
    潤，詐稱其之前網路購物誤設為分期付款，需至金融機構自
    動櫃員機變更設定云云，致吳泉潤信以為真而陷於錯誤，而
    於同日晚間7 時15分許，前往桃園縣楊梅市○○路205 號楊
    梅秀才郵局所設自動櫃員機，轉帳17698 元至蔡佩雯上揭基
    隆過港路郵局帳戶，該筆款項隨即遭提領一空。
  (四)於100 年3 月10日晚上，詐欺集團成員接續撥打電話予鄭湘
    于，詐稱其之前網路購物誤設為分期付款，需至金融機構自
    動櫃員機變更設定云云，致鄭湘于信以為真而陷於錯誤，而
    於同日晚間7 時32分許，前往桃園縣中壢市華南銀行所設自
    動櫃員機，轉帳2999元至蔡佩雯上揭基隆過港路郵局帳戶，
    該筆款項嗣經領取一部分後，因蔡佩雯上開基隆過港路郵局
    帳戶經警通報為詐騙帳戶，該帳戶即遭凍結並圈存剩餘金額
    。
  (五)於100 年3 月10日晚上，詐欺集團成員接續撥打電話予胡峻
    華，詐稱其之前網路購物誤設為分期付款，需至金融機構自
    動櫃員機變更設定云云，致胡峻華信以為真而陷於錯誤，而
    於同日晚間9 時14分許，在新竹市○區○○路2 段110 號彰
    化銀行北新竹分行所設自動櫃員機，轉帳30000 元至蔡佩雯
    上揭彰化銀行南崁分行帳戶，該筆款項隨即遭提領一空。
  (六)於100 年3 月10日晚上，詐欺集團成員接續撥打電話予林家
    羽，詐稱其之前網路購物誤設為分期付款，需至金融機構自
    動櫃員機變更設定云云，致林家羽信以為真而陷於錯誤，而
    於同日晚間9 時45分許，前往彰化縣大村鄉○○路92之15號
    便利商店內，以中國信託銀行所設自動櫃員機，轉帳29989
    元轉帳至蔡佩雯上揭彰化銀行南崁分行帳戶中，該筆款項隨
    即遭提領一空。
  (七)於100 年3 月9日下午6時許，詐欺集團成員撥打電話予林思
    欣，詐稱其之前網路購物誤設為分期付款，需至金融機構自
    動櫃員機變更設定云云，致林思欣信以為真而陷於錯誤，而
    於同日前往台中市○里區○○路○ 段292 之9 號大里草湖郵
    局所設之自動櫃員機，轉帳29989 元轉帳至蔡佩雯上揭國泰
    世華銀行同德分行帳戶中，該筆款項隨即遭提領一空。
  嗣邱筱婷、陳世澤、吳泉潤、鄭湘于、胡峻華、林家羽、林思
  欣發覺受騙，因而報警循線查獲上情。
二、案經新北市政府警察局三重分局報請臺灣基隆地方法院檢察
    署檢察官偵查後起訴及移送併辦。
    理  由
壹、證據能力部分
    按被告以外之人於審判外之言詞或書面陳述，除法律有規定
    者外，不得作為證據；又被告以外之人於審判外之陳述，雖
    不符合刑事訴訟法第159 條之1 至第159 條之4 之規定，而
    經當事人於審判程序同意作為證據，法院審酌該言詞陳述或
    書面陳述作成時之情況，認為適當者，亦得為證據，而當事
    人、代理人或辯護人於法院調查證據時，知有上開不得為證
    據之情形，而未於言詞辯論終結前聲明異議者，視有前項之
    同意，刑事訴訟法第159 條第1 項及第159 條之5 分別定有
    明文。本件證人邱筱婷、陳世澤、吳泉潤、鄭湘于、胡峻華
    、林家羽、林思欣於警詢中所為之陳述，雖為被告以外之人
    於審判外之言詞陳述，然經本院於審判程序提示予被告並告
    以要旨，經被告表示無意見，且未聲明異議，又本院審酌證
    人邱筱婷等7 人警詢筆錄之記載，並無不正取供之情事，且
    證人於警詢時並無具結之可能，是就該等審判外言詞陳述作
    成時之情況，應認為適當，依前揭法條意旨，得援為本案證
    據。
貳、事實認定部分
一、上揭事實，業據被告蔡佩雯於警詢、偵查、原審及本院審理
    時坦承不諱，且證人即告訴人邱筱婷、陳世澤、吳泉潤、鄭
    湘于、胡峻華、林家羽、林思欣遭詐騙之過程，亦據渠等於
    於警詢指述綦詳，並有中華郵政股份有限公司基隆郵局100
    年4 月6 日基字第1001800218號函及所附被告上開基隆過港
    路郵局帳戶基本資料及交易資料、中華郵政股份有限公司10
    0 年4 月15日儲字第1000056248號函及所附被告於基隆過港
    路郵局帳戶郵政存簿儲金立帳申請書、印鑑卡影本及客戶歷
    史交易清單、彰化銀行南崁分行100 年3 月31日彰崁字第10
    0695、10007014號函及所附被告於彰化銀行南崁分行帳戶開
    戶基本資料及交易明細查詢單、國泰世華銀行同德分行100
    年4 月20日國世同德字第1000000033號函及所附被告於該銀
    行帳戶開戶基本資料及交易明細查詢單、被害人邱筱婷、林
    家羽、陳世澤分別提出之中國信託銀行自動櫃員機交易明細
    表、被害人吳泉潤所提出之郵政自動櫃員機交易明細表、被
    害人鄭湘于所提出之華南銀行自動櫃員機交易明細表、被害
    人胡峻華所提出之彰化銀行自動櫃員機交易明細表、被害人
    林思欣所提出之郵政自動櫃員機交易明細表等在卷足憑。
二、按今日一般人向金融機構申辦帳戶使用並非難事，是如非供
    詐欺等犯罪之非法使用，自無置自己名義所申辦者不用，而
    取得他人帳戶使用之必要。又將帳戶提供不詳人士使用，因
    涉及使用人是否為正當用途之問題，是除非與本人有親密或
    信賴關係者，難認有何理由可自由流通使用。參諸邇來以人
    頭帳戶指示被害人匯款之犯罪類型層出不窮，且廣經媒體披
    載，凡對社會動態非全然不予關注者均能知曉。本案被告將
    上開帳戶提供予不詳人士時，係年逾22歲之成年人，應具一
    般智識程度及社會經驗，當對帳戶落入不詳人士掌握即有可
    能作為詐騙集團利用為犯罪工具之風險有所認知；且其於偵
    查中亦供述：對方說他們在經營運動彩券下注業務，如果有
    太多人把錢匯入公司帳戶，銀行會注意，所以要員工提供帳
    戶，伊覺得很奇怪，如果要帳戶的話，不就是在買賣帳戶嗎
    等語（見臺灣基隆地方法院檢察署100 年度偵字第1616號偵
    查卷第48、49頁）。顯然被告在將其上開帳戶提款卡及密碼
    提供予不詳人士前，即有一般人所具備詐騙集團收購人頭帳
    戶之警覺心，竟仍將上開帳戶資料提供予不詳人士使用，其
    主觀上顯具有縱嗣後掌握其該等帳戶之人以之為詐騙工具，
    亦不違背其本意之幫助犯意甚明。綜上，本案事證明確，被
    告犯行洵堪認定，應依法論科。
、法律適用部分
一、按刑法上之幫助犯，係對於犯罪與正犯有共同之認識，以幫
    助之意思，對於正犯資以助力，而未參與犯罪行為者而言，
    如未參與實行構成要件之行為，且係出於幫助之意思，提供
    助力，即屬幫助犯，而非共同正犯（最高法院49年台上字第
    77號判例可資參照）。本件被告基於幫助之犯意，將所有前
    揭帳戶之提款卡及密碼交付予真實身分不詳之成年人使用，
    使真實身分不詳之成年人對被害人邱筱婷等7 人施以前開詐
    術，致被害人邱筱婷等7 人陷於錯誤，將金錢匯入被告交付
    之帳戶內，而為他人之詐欺取財行為提供助力，核被告所為
    ，係犯刑法第30條第1 項、第339 條第1 項之幫助詐欺取財
    罪。
二、被告將上揭3 家金融機構帳戶之提款卡交付予身分不詳之成
    年人，使邱筱婷等7 人遭受詐騙，將金錢匯入本案上揭3 帳
    戶內，因被告係以一幫助行為，幫助他人為數個犯罪行為，
    故就被告上開所為，應依刑法第55條想像競合之規定，論以
    一罪。
三、被告基於幫助之犯意為上開犯行，為幫助犯，爰依刑法第30
    條第2 項之規定，按正犯之刑減輕之。
四、原審認被告犯行明確，依刑事訴訟法第449 條第2 項，刑法
    第339 條第1 項、第30條第1 項前段、第2 項、第55條、第
    41條第1 項前段，刑法施行法第1 條之1 ，判處被告有期徒
    刑3 月，如易科罰金，以1000元折算1 日，固非無見，惟原
    審未及審酌被害人林思欣遭受詐騙後，將款項匯入被告上揭
    國泰世華銀行同德分行銀行帳戶之檢察官移送併辦之犯罪事
    實，尚有未洽，自應由本院予以撤銷改判。
五、爰審酌被告將其所申辦之帳戶提款卡提供予「李建元」，使
    詐欺集團得以之為詐騙工具，造成犯罪偵查困難，幕後犯罪
    人得以逍遙法外，嚴重危害交易秩序、社會治安，並侵害他
    人財產法益，惟其前無因刑案而經執行刑罰之紀錄，有臺灣
    高等法院被告前案紀錄表在卷可參，素行尚可，又於本院自
    白犯行，犯後態度非惡，兼衡其智識程度、被害人等所受損
    害等一切情狀，量處如主文所示之刑，併諭知易科罰金之折
    算標準。
六、另臺灣板橋地方法院檢察署檢察官函移送併辦之犯罪事實（
    100 年度偵字第19480 號），與檢察官起訴書所載之犯罪事
    實，具有想像競合犯之裁判上一罪關係，本院自應依法審理
    ，附此敘明。
據上論斷，應依刑事訴訟法第455 條之1 第1 項、第3 項、第36
9 條第1 項前段、第364 條、第299 條第1 項前段，刑法第339
條第1 項、第30條、第55條、第41條第1 項前段，刑法施行法第
1 條之1 ，判決如主文。
本案經檢察官張長樹到庭執行職務。
中    華    民    國  100    年    10    月    25    日
                  刑事第三庭審判長法    官  陳志祥
                                  法    官  張婷妮
                                  法    官  黃梅淑
以上正本證明與原本無異。
本件判決不得上訴。
中    華    民    國  100    年    10    月    25    日
                                  書記官    丁妍君
附錄論罪法條：
刑法第339 條第1 項
意圖為自己或第三人不法之所有，以詐術使人將本人或第三人之
物交付者，處 5 年以下有期徒刑、拘役或科或併科 1 千元以下
罰金。